ACORDAO-COMPLETO-2371940

ACÓRDÃO 14124/2019 ATA 43/2019 - PRIMEIRA CÂMARA

VISTOS, relatados e discutidos estes autos de tomada de contas especial (TCE) instaurada pelo Fundo Nacional de Desenvolvimento da Educação (FNDE) , em desfavor do Sr. Raimundo Soares do Nascimento, ex-Prefeito de Alcântara/MA, em razão da omissão no dever de prestar contas dos recursos repassados àquele município à conta do Programa Dinheiro Direto na Escola (PDDE) , no exercício de 2012, nesta oportunidade apreciando-se Embargos de Declaração opostos pelo Sr. Raimundo Soares do Nascimento,
ACORDAM os Ministros do Tribunal de Contas da União, reunidos em sessão de 1ª Câmara, ante as razões expostas pelo Relator, em:
9.1. conhecer dos presentes embargos de declaração, por satisfazer os requisitos de admissibilidade previstos no art. 34, da Lei 8.443/1992, c/c o art. 287 do Regimento Interno do TCU, para, no mérito, acatá-los, tornando insubsistentes os itens 9.2 e 9.3 do Acórdão 3342/2019-TCU-Primeira Câmara, mantendo-se inalterados os demais;
9.2. acatar as alegações de defesa do Sr. Raimundo Soares do Nascimento, exPrefeito do Município de Alcântara/MA (gestão 2009-2012) , julgando regulares suas contas, em relação aos recursos do Programa Dinheiro Direto na Escola (PDDE) , exercício de 2012, com fundamento nos arts. 1º, inciso I, 16, inciso I, 17 e 23, inciso I, da Lei 8.443/1992 c/c os arts. 1º, inciso I, 207 e 214, inciso I, do Regimento Interno, dando-lhe quitação plena;
9.3. dar ciência desta deliberação ao Embargante e à Procuradoria da República no Estado do Maranhão.

Tomada de contas especial (TCE) instaurada em razão da omissão no dever de prestar contas de recursos repassados à município à conta do Programa Dinheiro Direto na Escola (PDDE), no exercício de 2012, nesta oportunidade apreciando-se Embargos de Declaração.

Primeira Câmara

Prefeitura Municipal de Alcântara - MA.

3. Interessados/Responsáveis/Recorrentes:
3.1. Interessado: Fundo Nacional de Desenvolvimento da Educação (00.378.257/0001-81)
3.2. Responsáveis: Domingos Santana da Cunha Junior (XXX.897.343-XX); Raimundo Soares do Nascimento (XXX.832.473-XX)
3.3. Recorrente: Raimundo Soares do Nascimento (XXX.832.473-XX).

13.1. Ministros presentes: Walton Alencar Rodrigues (Presidente), Benjamin Zymler e Vital do Rêgo.
13.2. Ministro-Substituto convocado: Augusto Sherman Cavalcanti (Relator).

AUGUSTO SHERMAN

Ministro-Substituto Augusto Sherman Cavalcanti.

Trata-se de Embargos de Declaração opostos pelo Sr. Raimundo Soares do Nascimento, ex-Prefeito municipal de Alcântara/MA (peça 35) , em face do Acórdão 3342/2019-TCU-Primeira Câmara. 	 
Relembro que, por meio do Acórdão 3342/2019-TCU-Primeira Câmara (peça 23) , em relação ao Embargante, o Tribunal julgou suas contas irregulares, condenando-o ao débito apurado nos autos (item 9.2) e aplicando-lhe a multa do art. 57 da Lei Orgânica no importe de R$ 20.000,00 (item 9.3) .
Por meio do expediente à peça 35, o Embargante aduz, em síntese, que o decisum em epígrafe fora omisso, na medida em que "não houve a indicação com exatidão dos supostos dispositivos legais feridos" (peça 35, p. 3) . 
A este respeito, assevera que (peça 35, p. 3) :
"As OMISSÕES são detectadas facilmente, pois como já indicado logo acima, o Acórdão deixou de indicar os dispositivos legais, não observados e/ou contrariados, na. (sic) . Não há nem mesmo nenhum artigo constitucional, ou princípio do ordenamento jurídico indicado na decisão, deixando o direito posto, totalmente a parte da decisão prolatada." (g.n.) 
Nesse sentido, menciona os incisos IX e X do art. 93 da Constituição Federal, os quais deveriam ser estendidos às decisões desta Corte e dispõem que:
"CF, art. 93, IX todos os julgamentos dos órgãos do Poder Judiciário serão públicos, e fundamentadas todas as decisões, sob pena de nulidade, podendo a lei limitar a presença, em determinados atos, às próprias partes e a seus advogados, ou somente a estes, em casos nos quais a preservação do direito à intimidade do interessado no sigilo não prejudique o interesse público à informação;
X as decisões administrativas dos tribunais serão motivadas e em sessão pública, sendo as disciplinares tomadas pelo voto da maioria absoluta de seus membros;"
Assim, pugna pelo provimento dos aclaratórios, saneando as omissões mencionadas e aplicando-lhe efeitos modificativos, no sentido de reformar a decisão embargada (peça 35, p. 4-5) .
É o relatório.

Sâmara Santos Noleto e outros (OAB/MA 12.996), representando Raimundo Soares do Nascimento.

Procurador Sergio Ricardo Costa Caribé.

EMBARGOS DE DECLARAÇÃO. CONHECIMENTO. ACOLHIMENTO. FRAGILIDADE DO NEXO ENTRE A CONDUTA DO EMBARGANTE E O DANO AO ERÁRIO.

TOMADA DE CONTAS ESPECIAL (TCE)

Secretaria de Controle Externo de Tomada de Contas Especial (SecexTCE).

Em exame, originariamente, tomada de contas especial instaurada pelo Fundo Nacional de Desenvolvimento da Educação (FNDE) em desfavor do Sr. Raimundo Soares do Nascimento, exPrefeito do Município de Alcântara/MA (gestão 2009-2012) , em razão da omissão no dever de prestar contas dos recursos repassados na modalidade fundo a fundo, à conta do Programa Dinheiro Direto na Escola (PDDE) , no exercício de 2012.
Na presente oportunidade, apreciam-se Embargos de Declaração opostos pelo Sr. Raimundo Soares do Nascimento (peça 35) , em face do Acórdão 3342/2019-TCU-Primeira Câmara (peça 23) , por meio do qual o Tribunal julgou suas contas irregulares, condenando o responsável ao débito apurado nos autos (item 9.2) e aplicando-lhe a multa do art. 57 da Lei Orgânica no importe de R$ 20.000,00 (item 9.3) . 
Inicialmente, os embargos devem ser conhecidos por este Tribunal por atenderem aos requisitos de admissibilidade previstos no art. 34 da Lei 8.443/1992, c/c o art. 287 do Regimento Interno do TCU.
Importa registrar que o Acórdão atacado fora prolatado na sessão de 23/4/2019 (peça 23) , ao passo que a comunicação ao responsável somente fora expedida apenas em 19/8/2019 (peça 32) e entregue no endereço da procuradora constituída nos autos na data de 28/8/2019 (peça 37) , de sorte que a interposição em 30/8/2019 afigura-se tempestiva.
Quanto ao mérito entendo que os aclaratórios merecem prosperar, com vistas a reformar o Acórdão 3342/2019-TCU-Primeira Câmara (peça 23) , tornando insubsistentes os itens 9.2 e 9.3, como passo a expor.
Em síntese, o Embargante aduz que o decisum em epígrafe fora omisso, na medida em que "não houve a indicação com exatidão dos supostos dispositivos legais feridos" (peça 35, p. 3) . A este respeito, assevera que (peça 35, p. 3) :
"As OMISSÕES são detectadas facilmente, pois como já indicado logo acima, o Acórdão deixou de indicar os dispositivos legais, não observados e/ou contrariados, na. (sic) . Não há nem mesmo nenhum artigo constitucional, ou princípio do ordenamento jurídico indicado na decisão, deixando o direito posto, totalmente a parte da decisão prolatada." (g.n.) 
A este respeito, rememoro primeiramente os termos da citação dirigida ao Embargante (peça 10) , in verbis: 
"a) omissão no dever de prestar contas dos valores transferidos pelo FNDE, no exercício de 2012, à Prefeitura, na condição de Entidade Executora (EEx) , à conta do Programa Dinheiro Direto na Escola (PDDE) , com infração ao disposto no art. 70, parágrafo único, da Constituição Federal, no art. 93 do Decreto-lei 200, de 1967, no art. 20, inciso III, e § 3º, da Resolução CD/FNDE 7/2012;
 (...) 
b) solidariamente com o Sr. Domingos Santana da Cunha Junior (CPF: 253.897.343-00) , em decorrência da não comprovação da boa e regular aplicação dos recursos federais recebidos, em face da omissão no dever de prestar contas dos valores transferidos pelo FNDE, no exercício de 2012, às Unidades Executoras Próprias (Associações de Pais e Mestres representativas das escolas públicas) , à conta do Programa Dinheiro Direto na Escola (PDDE) , com infração ao disposto no art. 70, parágrafo único, da Constituição Federal, no art. 93 do Decreto-lei 200, de 1967, nos arts. 20, inciso I, e §§ 1º, 2º e 5º, e 21 da Resolução CD/FNDE 7/2012."
No plano decisório, vale destacar que o relatório do acórdão embargado (peça 25) menciona, em diversas passagens, dispositivos normativos, inclusive constitucionais, em relação aos quais a conduta do Embargante fora avaliada, em especial o parágrafo único do art. 70 da Constituição Federal. 
O dispositivo do decisum em questão (peça 23) deixa claro o enquadramento da irregularidade das contas, porquanto o dano ao erário decorreu "de ato de gestão ilegítimo ao antieconômico", consoante esculpido na alínea 'c' do inciso III do art. 16 da Lei 8.443/1992, ante a não comprovação da boa e regular aplicação dos recursos federais repassados durante sua gestão:
"9.2. julgar irregulares, com fulcro nos arts. 1º, inciso I, 16, inciso III, alínea "c", 19, caput, e 23, inciso III, da Lei 8.443/1992, as contas do Sr. Raimundo Soares do Nascimento, ex-Prefeito municipal de Alcântara/MA, (...) "
Lembro que o prefeito sucessor, por outro lado, fora apenado com a multa do art. 58 da Lei Orgânica e teve suas contas julgadas irregulares com fundamento diverso (peça 23) : 
"9.1. julgar irregulares, com fulcro nos arts. 1º, inciso I, 16, inciso III, alínea "a", 19, caput, e 23, inciso III, da Lei 8.443/1992, as contas do Sr. Domingos Santana da Cunha Junior, (...) "
O Voto condutor (peça 24) menciona que o Embargante assumiu a qualidade de responsável perante esta Corte ao estar à frente da Prefeitura Municipal, no exercício de 2012, durante a gestão dos recursos do Programa Dinheiro Direto na Escola (PDDE) . Nesse sentido, são mencionados os seguintes parâmetros jurisprudenciais a partir dos quais a conduta do Embargante também pode ser aferida: Acórdão 2991/2010-TCU-Plenário e 2.393/2010-Plenário, 3.518/2017-1ª Câmara e 4.211/2017-2ª Câmara, in verbis:
"10.	Assim sendo, resta perquirir a responsabilidade pelo referido dano, aspecto em que divirjo da proposta alvitrada pela unidade técnica e chancelada pelo Parquet especial.
11.	Nos termos do art. 20, inciso I, da Resolução CD/FNDE 7/2012, a prestação de contas das escolas recebedoras dos recursos (Unidades Executoras - UEx) para a Prefeitura (EEx) deveria ocorrer até 31/12/2012. A Prefeitura, na qualidade de entidade executora (EEx) , por sua vez, deveria analisar e consolidar as prestações de contas recebidas das UEx, tendo até 28/2/2013 para prestar contas ao FNDE, conforme estabelecido pelo art. 20, inciso III e §1º da referida resolução (peça 1, p. 73) .
12.	Não se poderia argumentar que tal sistemática fosse específica do exercício de 2012, já que a mesma regra constava da resolução vigente no exercício anterior (Resolução FNDE 17/2011, art. 19, inciso I, e §1º) e com similar teor na resolução vigente a partir de 19/4/2013 (Resolução FNDE 10/2013, art. 19, §1º, incisos I e II) . 
13.	Nesta esteira, observa-se que o prazo para consolidação e prestação de contas dos valores repassados às UEx recaiu na gestão do prefeito sucessor, Sr. Domingos Santana da Cunha Junior, a quem cabia adotar as medidas previstas no art. 20, §5º, inciso I, e §6º da Resolução CD-FNDE 7/2012 em caso de descumprimento pelas UEx, o que não restou evidenciado. 
14.	No entanto, após realizadas as citações, o prefeito antecessor apresentou as respectivas contas. Embora incapazes de demonstrar o nexo das despesas com os recursos transferidos, a documentação encaminhada pelo próprio antecessor evidencia que os recursos em questão foram integralmente geridos pelas UEx e pagos no exercício de 2012, ainda durante a gestão do Sr. Raimundo Soares do Nascimento, consoante discriminado à peça 15, p. 47.
15. As contas encaminhadas evidenciam, ainda, que, na data de 31/12/2012 (peça 15, p. 49-52) , a consolidação das informações encaminhadas pelas UEx já se encontrava pronta.
16. Fosse simples caso de omissão, a responsabilidade recairia, nos termos da jurisprudência predominante desta Corte, a exemplo do Acórdão 6744/2018-TCU-Primeira Câmara, sobre o prefeito sucessor, caso não elidida sua responsabilidade.
17. No entanto, uma vez sanada a omissão que se imputava aos responsáveis e evidenciado o período em que efetivamente ocorreu a gestão dos recursos, o débito em questão deve recair integralmente sobre o prefeito antecessor, Sr. Raimundo Soares do Nascimento.
18. Nesta esteira, saliento que a jurisprudência predominante desta Corte pugna pela responsabilização do prefeito, na qualidade de dirigente máximo do município, em relação às parcelas repassadas diretamente às UEx pendentes de comprovação, a exemplo do Acórdão 2991/2010-TCU-Plenário e 2.393/2010-Plenário, 3.518/2017-1ª Câmara e 4.211/2017-2ª Câmara.
 (...) 
26.	Com efeito, manifesto-me por que as contas do Sr. Raimundo Soares do Nascimento sejam julgadas irregulares, imputando-se o débito de R$ 143.718,37, a valores históricos, bem como aplicando-lhe a multa do art. 57 da Lei Orgânica. Igualmente, o Sr. Domingos Santana da Cunha Junior deve ter as contas reprovadas, aplicando-se lhe a multa estatuída no art. 58 do referido diploma legal." (g. n.) 
Ocorre que, evoluindo meu juízo inicial, percebo que o Embargante teria assumido a responsabilidade pelos recursos repassados diretamente às escolas e associações de pais e mestres tão-somente em razão de se revestir como dirigente máximo da esfera municipal durante aquele exercício, sem ter gerido tais recursos ou ter sido omisso quanto à supervisão da respectiva aplicação.
Nesse sentido, é forçoso reconhecer que a regulamentação do PDDE proveniente do FNDE, especialmente o §1º do art. 20 da Resolução 7/2012, atribui ao prefeito, enquanto titular das EEx, o dever de controlar a gestão dos recursos repassados diretamente às escolas/associações de pais e mestres (UEx) , atribuição que assume feições de controle a posteriori, realizado a partir do recebimento das contas das UEx ou do fim do prazo para tal encaminhamento (31 de dezembro de cada ano) . 
Com efeito, considerando que o prazo fatal para que as UEx apresentassem as contas à EEx recaiu no último dia da gestão do Embargante, entendo sobremodo fragilizado o nexo entre sua conduta e o dano percebido aos cofres públicos, não devendo lhe ser atribuída a responsabilidade pela gestão ou pela supervisão da aplicação dos referidos recursos. 
Assim sendo, a despeito dos termos sucintos dos aclaratórios apresentados à peça 35, resta-me reconhecer, por dever de justiça, a inadequação da sanção aplicada ao Embargante.
Com efeito, voto para que o Acórdão 3342/2019-TCU-Primeira Câmara seja reformado, afastando a irregularidade de suas contas, a condenação em débito (R$ 143.718,37, em valores históricos) , bem como a multa aplicada, mantendo-se inalterados os demais itens.
Em outro giro, considerando o atual estágio processual, o fato de os valores em questão terem sido distribuídos entre dezessete escolas/associações de pais e mestres (totalizando R$ 143.718,37, em valores históricos - peça 25, p. 2) e o valor de alçada previsto na IN TCU 71/2012 (atualmente em R$ 100.000,00) , entendo que o melhor desfecho para o presente feito cinge-se à insubsistência dos itens 9.2 e 9.3 do acórdão vergastado, sem providências adicionais por parte desta Corte quanto à citação dos efetivos gestores dos recursos em tela. 
Ante o exposto, manifesto-me por que o Tribunal aprove o acórdão que ora submeto à deliberação deste Colegiado.
TCU, Sala das Sessões Ministro Luciano Brandão Alves de Souza, em 26 de novembro de 2019.
AUGUSTO SHERMAN CAVALCANTI 
Relator